ACORDAO-COMPLETO-2543360

ACÓRDÃO 4169/2022 ATA 27/2022 - SEGUNDA CÂMARA

VISTOS, relatados e discutidos estes autos de tomada de contas especial instaurada pela Fundação Nacional de Saúde (Funasa) em desfavor de Siloé de Oliveira Moura como então prefeito de Senador Rui Palmeira - AL (gestão: 2009-2012) , além da Planecon Planejamento Orçamentos e Construções Ltda. como empresa contratada, diante da não comprovação da boa e regular aplicação dos recursos federais repassados no âmbito do Termo de Compromisso TC/PAC n.º 530/2009 (Siafi 659254) firmado sob o valor original de R$ 1.030.766,78 por meio do aporte de R$ 918.255,42 em recursos federais e R$ 112.511,36 em recursos da contrapartida para a "execução da ação de Sistema de Esgotamento Sanitário", tendo a vigência do ajuste sido estipulada para o período de 31/12/2009 a 30/12/2010, com a sucessiva prorrogação até 30/12/2012;
ACORDAM os Ministros do Tribunal de Contas da União, reunidos em Sessão da 2ª Câmara, ante as razões expostas pelo Relator, em:
9.1. declarar a revelia de Siloé de Oliveira Moura, além da Planecon Planejamento Orçamentos e Construções Ltda., nos termos do art. 12, § 3º, da Lei nº 8.443, de 1992;
9.2. julgar irregulares as contas de Siloé de Oliveira Moura, além da Planecon Planejamento Orçamentos e Construções Ltda., nos termos dos arts. 1º, I, 16, III, "b" e "c", com o § 2º, "b", e 19, caput, da Lei n.º 8.443, de 1992, para condená-los solidariamente ao pagamento do correspondente débito, com a fixação do prazo de 15 (quinze) dias contados da notificação, para comprovarem, perante o Tribunal, nos termos do art. 214, III, "a", do RITCU, o recolhimento da referida dívida em favor da Fundação Nacional de Saúde, com a atualização monetária e os juros de mora calculados desde as datas informadas até o efetivo recolhimento, na forma da legislação em vigor, sob as seguintes condições:
9.2.1. débito em desfavor, individualmente, de Siloé de Oliveira Moura pelo seguinte valor:
	Data da Ocorrência
	Valor Original (em R$) 
	Observação

	20/6/2011
	190.313,40
	-

	13/1/2014
	216.883,19
	já restituído

9.2.2. débito em desfavor de Siloé de Oliveira Moura, em solidariedade com a Planecon Planejamento Orçamentos e Construções Ltda., pelo seguinte valor:
	Data da Ocorrência
	Valor Original (em R$) 
	Observação

	14/7/2011
	176.998,77
	-

9.3. aplicar a multa prevista no art. 57 da Lei n.º 8.443, de 1992, em desfavor de Siloé de Oliveira Moura sob o valor individual de R$ 75.000,00 (setenta e cinco mil reais) , além da Planecon Planejamento Orçamentos e Construções Ltda. sob o valor individual de R$ 40.000,00 (quarenta mil reais) , fixando-lhes o prazo de 15 (quinze) dias, contados da notificação, para que comprovem, perante o Tribunal, nos termos do art. 214, III, "a", do RITCU, o recolhimento das referidas dívidas ao Tesouro Nacional, com a devida atualização monetária, na forma da legislação em vigor;
9.4. autorizar, caso requerido, nos termos do art. 26 da Lei n.º 8.443, de 1992, e do art. 217 do RITCU, o parcelamento das dívidas fixadas por este Acórdão em até 36 (trinta e seis) parcelas mensais e sucessivas, com a devida atualização monetária e os correspondentes acréscimos legais, esclarecendo aos responsáveis que a falta de pagamento de qualquer parcela importará no vencimento antecipado do saldo devedor, nos termos do art. 217, § 2º, do RITCU, sem prejuízo das demais medidas legais;
9.5. autorizar, desde logo, a cobrança judicial das dívidas fixadas por este Acórdão, nos termos do art. 28, inciso II, da Lei n.º 8.443, de 1992, diante do não atendimento às notificações; e
9.6. enviar a cópia do presente Acórdão, com o Relatório e a Proposta de Deliberação, à Procuradoria da República no Estado de Alagoas, nos termos do art. 16, § 3º, da Lei n.º 8.443, de 1992, para o ajuizamento das ações civis e penais cabíveis.

Tomada de Contas Especial instaurada pela Fundação Nacional de Saúde (Funasa) em desfavor de Siloé de Oliveira Moura como então prefeito de Senador Rui Palmeira  AL (gestão: 2009-2012), além da Planecon Planejamento Orçamentos e Construções Ltda. como empresa contratada, diante da não comprovação da boa e regular aplicação dos recursos federais repassados por meio do Termo de Compromisso TC/PAC n.º 530/2009 (Siafi 659254) firmado sob o valor original de R$ 1.030.766,78 pelo aporte de R$ 918.255,42 em recursos federais e R$ 112.511,36 em recursos da contrapartida para a execução da ação de Sistema de Esgotamento Sanitário, tendo a vigência do ajuste sido estipulada para o período de 31/12/2009 a 30/12/2010, com a sucessiva prorrogação até 30/12/2012.

Segunda Câmara

Município de Senador Rui Palmeira - AL.

3. Responsáveis: Siloé de Oliveira Moura (CPF XXX.851.534-XX); e Planecon Planejamento Orçamentos e Construções Ltda. (CNPJ 40.917.478/0001-03).

13.1. Ministros presentes: Bruno Dantas (Presidente), Augusto Nardes, Aroldo Cedraz e Antonio Anastasia.
13.2. Ministros-Substitutos presentes: Marcos Bemquerer Costa e André Luís de Carvalho (Relator).

ACORDAO-COMPLETO-2556679

Acórdão de Relação 7801/2022 - Primeira Câmara

Acórdão de Relação

Primeira Câmara

ANDRÉ DE CARVALHO

Trata-se de tomada de contas especial instaurada pela Fundação Nacional de Saúde (Funasa) em desfavor de Siloé de Oliveira Moura como então prefeito de Senador Rui Palmeira - AL (gestão: 2009-2012) , além da Planecon Planejamento Orçamentos e Construções Ltda. como empresa contratada, diante da não comprovação da boa e regular aplicação dos recursos federais repassados no âmbito do Termo de Compromisso TC/PAC n.º 530/2009 (Siafi 659254) firmado sob o valor original de R$ 1.030.766,78 por meio do aporte de R$ 918.255,42 em recursos federais e R$ 112.511,36 em recursos da contrapartida para a "execução da ação de Sistema de Esgotamento Sanitário", tendo a vigência do ajuste sido estipulada para o período de 31/12/2009 a 30/12/2010, com a sucessiva prorrogação até 30/12/2012.
2.	Após a análise final do feito, o Auditor Federal Adilson Souza Gambati lançou o seu parecer conclusivo à Peça 239, com a anuência dos dirigentes da Secex-TCE (Peças 240 e 241) , nos seguintes termos:
	" (...) HISTÓRICO
2.	Em 27/11/2019, com fundamento na IN/TCU 71/2012, alterada pela IN/TCU 76/2016 e DN/TCU 155/2016, o dirigente da instituição Superintendência Estadual da Funasa No Estado de Alagoas autorizou a instauração da tomada de contas especial. O processo foi registrado no sistema e-TCE com o número 1339/2020.
3.	O Termo de compromisso TC/PAC 530/2009, registro Siafi 659254, foi firmado no valor de R$ 1.030.766,78, sendo R$ 918.255,42 à conta do concedente e R$ 112.511,36 referentes à contrapartida do convenente. Teve vigência de 31/12/2009 a 30/12/2012, com prazo para apresentação da prestação de contas em 28/2/2013. Os repasses efetivos da União totalizaram R$ 367.302,17 (peça 33) .
4.	A prestação de contas e complementações enviadas foram analisadas por meio dos documentos constantes nas peças 76, 97, 143, 153 e 207.
5.	O fundamento para a instauração da Tomada de Contas Especial, conforme consignado na matriz de responsabilização elaborada pelo tomador de contas, foi a constatação da seguinte irregularidade: 
'Ausência de funcionalidade do objeto do termo de compromisso descrito como 'Sistema de Abastecimento de Água para atender o Município de Senador Rui Palmeira/AL, no Programa de Aceleração do Crescimento-PAC/2009.' sem aproveitamento útil da parcela executada, por motivo de inexecução parcial.'
6.	Os responsáveis arrolados na fase interna foram devidamente comunicados e, diante da ausência de justificativas suficientes para elidir a irregularidade e da não devolução dos recursos, instaurou-se a tomada de contas especial.
7.	No relatório (peça 207) , o tomador de contas concluiu que o prejuízo importaria no valor original de R$ 167.862,68, imputando-se a responsabilidade a Siloé de Oliveira Moura, Prefeito, no período de 1/1/2009 a 31/12/2012, na condição de gestor dos recursos e Planecon Planejamento Orçamentos e Construções Ltda., na condição de contratado.
8.	Em 20/1/2021, a Controladoria-Geral da União emitiu o relatório de auditoria (peça 211) , em concordância com o relatório do tomador de contas. O certificado de auditoria e o parecer do dirigente do órgão de controle interno concluíram pela irregularidade das presentes contas (peças 212 e 213) .
9.	Em 29/1/2021, o ministro responsável pela área atestou haver tomado conhecimento das conclusões contidas no relatório e certificado de auditoria, bem como do parecer conclusivo do dirigente do órgão de controle interno, manifestando-se pela irregularidade das contas, e determinou o encaminhamento do processo ao Tribunal de Contas da União (peça 214) .
10. Na instrução inicial (peça 218) , analisando-se os documentos nos autos, concluiu-se pela necessidade de realização de citação para a seguinte irregularidade: 
10.1. Irregularidade 1: execução parcial do objeto do TC/PAC 530/2009 em 4,14%, sem alcance de etapa útil e com realização de pagamentos por serviços não executados.
10.1.1. Evidências da irregularidade: documentos técnicos presentes nas peças 76, 82, 86, 87, 95, 97, 143 e 153.
10.1.2. Normas infringidas: art. 37, caput, c/c o art. 70, parágrafo único, da Constituição da República Federativa do Brasil; art. 93, do Decreto-lei 200/1967; arts. 39 e 56 da Portaria Interministerial MPOG/MF/CGU nº 127/2008 e alínea 'd', da cláusula quarta do TC/PAC 530/2009.
10.2. Débitos relacionados ao responsável Siloé de Oliveira Moura (CPF: XXX.851.534-XX) :
	Data de ocorrência
	Valor histórico (R$) 
	Identificador da parcela

	20/6/2011
	367.302,17
	D4

	13/1/2014
	216.883,19
	C1

	14/7/2011
	176.988,77
	C2

10.2.1. Cofre credor: Tesouro Nacional.
10.2.2. Responsável: Siloé de Oliveira Moura (CPF: XXX.851.534-XX) .
10.2.2.1. Conduta: na parcela D4 - executar parcialmente o objeto do TC/PAC 530/2009 em 4,14%, sem alcançar etapa útil e realizar pagamentos por serviços não executados.
10.2.2.2. Nexo de causalidade: a execução parcial do objeto do TC/PAC 530/2009 em 4,14%, sem alcançar etapa útil, e a realização de pagamentos por serviços não executados propiciaram o não atingimento dos objetivos pactuados no convênio e, consequentemente, dano ao erário equivalente valor total repassado.
10.2.2.3. Culpabilidade: não há excludentes de ilicitude, de culpabilidade ou de punibilidade. É razoável supor que o responsável tinha consciência da ilicitude de sua conduta, sendo-lhe exigível conduta diversa daquela que foi adotada, qual seja, executar integralmente o objeto do TC/PAC 530/2009 e abster-se de efetuar pagamentos sem a contraprestação de serviços realizados, comprovando a boa e regular aplicação dos recursos transferidos. 
10.3. Débito relacionado aos responsáveis Planecon Planejamento Orcamentos e Construcoes Ltda. (CNPJ: 40.917.478/0001-03) e Siloé de Oliveira Moura (CPF: XXX.851.534-XX) :
	Data de ocorrência
	Valor histórico (R$) 

	14/7/2011
	176.998,77

10.3.1. Cofre credor: Tesouro Nacional.
10.3.2. Responsável: Planecon Planejamento Orcamentos e Construcoes Ltda. (CNPJ: 40.917.478/0001-03) .
10.3.2.1.	Conduta: executar parcialmente as obras objeto do TC/PAC 530/2009 em 4,14% e receber pagamentos em valores superiores aos serviços executados.
10.3.2.2.	Nexo de causalidade: a execução parcial das obras objeto do TC/PAC 530/2009 em 4,14%, com recebimento de pagamentos em valores superiores aos serviços executados, resultou em dano ao erário equivalente ao valor recebido e não executado.
10.3.2.3.	Culpabilidade: não há excludentes de ilicitude, de culpabilidade ou de punibilidade. É razoável supor que a responsável, por meio de seus representantes legais, tinha consciência da ilicitude de sua conduta, sendo-lhe exigível conduta diversa daquela que foi adotada, qual seja, executar integralmente os serviços para os quais foi contratada e abster-se de receber por serviços não realizados. 
10.3.3. Responsável: Siloé de Oliveira Moura (CPF: XXX.851.534-XX) .
10.3.3.1.	Conduta: executar parcialmente o objeto do TC/PAC 530/2009 em 4,14%, sem alcançar etapa útil e realizar pagamentos por serviços não executados.
10.3.3.2.	Nexo de causalidade: a execução parcial do objeto do TC/PAC 530/2009 em 4,14%, sem alcançar etapa útil, e a realização de pagamentos por serviços não executados propiciaram o não atingimento dos objetivos pactuados no convênio e, consequentemente, dano ao erário equivalente valor total repassado.
10.3.3.3.	Culpabilidade: não há excludentes de ilicitude, de culpabilidade ou de punibilidade. É razoável supor que o responsável tinha consciência da ilicitude de sua conduta, sendo-lhe exigível conduta diversa daquela que foi adotada, qual seja, executar integralmente o objeto do TC/PAC 530/2009 e abster-se de efetuar pagamentos sem a contraprestação de serviços realizados, comprovando a boa e regular aplicação dos recursos transferidos. 
11. Encaminhamento: citação.
12. Em cumprimento ao pronunciamento da unidade (peça 220) , foi efetuada citação dos responsáveis, nos moldes adiante:
a)	 Siloé de Oliveira Moura - promovida a citação do responsável, conforme delineado adiante:
	Comunicação: Ofício 25539/2021 - Seproc (peça 224) 
Data da Expedição: 24/5/2021
Data da Ciência: 1/6/2021 (peça 227) 
Nome Recebedor: Maria Aparecida de Santana
Observação: Ofício enviado para o endereço do responsável, conforme pesquisa na base de dados no sistema da Receita Federal, custodiada pelo TCU (peça 221) .
Fim do prazo para a defesa: 16/6/2021
	
b)	 Planecon Planejamento Orcamentos e Construcoes Ltda. - promovida a citação do responsável, conforme delineado adiante:
	Comunicação: Ofício 25542/2021 - Seproc (peça 223) 
Data da Expedição: 24/5/2021
Data da Ciência: não houve (Mudou-se) (peça 225) 
Observação: Ofício enviado para o endereço do responsável, conforme pesquisa na base de dados no sistema da Receita Federal, custodiada pelo TCU (peça 222) .
	
	Comunicação: Ofício 37747/2021 - Seproc (peça 228) 
Data da Expedição: 9/8/2021
Data da Ciência: não houve (Mudou-se) (peça 229) 
Observação: Ofício enviado para o endereço do responsável legal, conforme pesquisa na base de dados no sistema da Receita Federal, custodiada pelo TCU (peça 226) .
	
	Comunicação: Ofício 51386/2021 - Seproc (peça 232) 
Data da Expedição: 22/9/2021
Data da Ciência: não houve (Desconhecido) (peça 234) 
Observação: Ofício enviado para o endereço do sócio administrador da responsável, conforme pesquisa na base de dados no sistema da Receita Federal, custodiada pelo TCU (peça 230) .
	
	Comunicação: Ofício 51387/2021 - Seproc (peça 231) 
Data da Expedição: 22/9/2021
Data da Ciência: não houve (Desconhecido) (peça 233) 
Observação: Ofício enviado para o endereço do sócio administrador da responsável, conforme pesquisa na base de dados no sistema do TSE, custodiada pelo TCU (peça 230) .
	
	Comunicação: Edital 1409/2021 - Seproc (peça 235) 
Data da Publicação: 27/10/2021 (peças 236 e 237) 
Fim do prazo para a defesa: 11/11/2021
	
13. Conforme Despacho de Conclusão das Comunicações Processuais (peça 238) , as providências inerentes às comunicações processuais foram concluídas. 
14. Transcorrido o prazo regimental, os responsáveis Siloé de Oliveira Moura e Planecon Planejamento Orcamentos e Construcoes Ltda. permaneceram silentes, devendo ser considerados reveis, nos termos do art. 12, § 3º, da Lei 8.443/1992.
15. A tomada de contas especial está, assim, devidamente constituída e em condição de ser instruída.
EXAME TÉCNICO
Da validade das notificações:
16. Preliminarmente, cumpre tecer breves considerações sobre a forma como são realizadas as comunicações processuais no TCU. A esse respeito, destacam-se o art. 179, do Regimento Interno do TCU (Resolução 155, de 4/12/2002) e o art. 4º, inciso III, § 1º, da Resolução TCU 170, de 30 de junho de 2004, in verbis:
'Art. 179. A citação, a audiência ou a notificação, bem como a comunicação de diligência, far se-ão:
I - mediante ciência da parte, efetivada por servidor designado, por meio eletrônico, fac-símile, telegrama ou qualquer outra forma, desde que fique confirmada inequivocamente a entrega da comunicação ao destinatário;
II - mediante carta registrada, com aviso de recebimento que comprove a entrega no endereço do destinatário;
III - por edital publicado no Diário Oficial da União, quando o seu destinatário não for localizado
 (...) Art. 3º As comunicações serão dirigidas ao responsável, ou ao interessado, ou ao dirigente de órgão ou entidade, ou ao representante legal ou ao procurador constituído nos autos, com poderes expressos no mandato para esse fim, por meio de:
I - correio eletrônico, fac-símile ou telegrama;
II - servidor designado;
III - carta registrada, com aviso de recebimento;
IV - edital publicado no Diário Oficial da União, quando o seu destinatário não for localizado, nas hipóteses em que seja necessário o exercício de defesa.
Art. 4º. Consideram-se entregues as comunicações:
I - efetivadas conforme disposto nos incisos I e II do artigo anterior, mediante confirmação da ciência do destinatário;
II - realizadas na forma prevista no inciso III do artigo anterior, com o retorno do aviso de recebimento, entregue comprovadamente no endereço do destinatário;
III - na data de publicação do edital no Diário Oficial da União, quando realizadas na forma prevista no inciso IV do artigo anterior.
§ 1º O endereço do destinatário deverá ser previamente confirmado mediante consulta aos sistemas disponíveis ao Tribunal ou a outros meios de informação, a qual deverá ser juntada ao respectivo processo. (...) '
17. Bem se vê, portanto, que a validade da citação via postal não depende de que o aviso de recebimento seja assinado pelo próprio destinatário da comunicação, o que dispensa, no caso em tela, a entrega do AR em 'mãos próprias'. A exigência da norma é no sentido de o Tribunal verificar se a correspondência foi entregue no endereço correto, residindo aqui a necessidade de certeza inequívoca. 
18. Não é outra a orientação da jurisprudência do TCU, conforme se verifica dos julgados a seguir transcritos:
'São válidas as comunicações processuais entregues, mediante carta registrada, no endereço correto do responsável, não havendo necessidade de que o recebimento seja feito por ele próprio (Acórdão 3648/2013-TCU-Segunda Câmara, Relator Min. José Jorge) ;
É prescindível a entrega pessoal das comunicações pelo TCU, razão pela qual não há necessidade de que o aviso de recebimento seja assinado pelo próprio destinatário. Entregando se a correspondência no endereço correto do destinatário, presume-se o recebimento da citação. (Acórdão 1019/2008-TCU-Plenário, Relator Min. Benjamin Zymler) ;
As comunicações do TCU, inclusive as citações, deverão ser realizadas mediante Aviso de Recebimento - AR, via Empresa Brasileira de Correios e Telégrafos, bastando para sua validade que se demonstre que a correspondência foi entregue no endereço correto. (Acórdão 1526/2007-TCU-Plenário, Relator Min. Aroldo Cedraz) '
19. A validade do critério de comunicação processual do TCU foi referendada pelo Supremo Tribunal Federal, nos termos do julgamento do MS-AgR 25.816/DF, por meio do qual se afirmou a desnecessidade da ciência pessoal do interessado, entendendo-se suficiente a comprovação da entrega do 'AR' no endereço do destinatário:
'Ementa: agravo regimental. Mandado de segurança. Desnecessidade de intimação pessoal das decisões do tribunal de contas da união. art. 179 do regimento interno do TCU. Intimação do ato impugnado por carta registrada, iniciado o prazo do art. 18 da lei nº 1.533/51 da data constante do aviso de recebimento. Decadência reconhecida. Agravo improvido.
O envio de carta registrada com aviso de recebimento está expressamente enumerado entre os meios de comunicação de que dispõe o Tribunal de Contas da União para proceder às suas intimações.
O inciso II do art. 179 do Regimento Interno do TCU é claro ao exigir apenas a comprovação da entrega no endereço do destinatário, bastando o aviso de recebimento simples'
Da revelia dos responsáveis Siloé de Oliveira Moura e Planecon Planejamento Orçamentos e Construções Ltda.
20. No caso vertente, a citação de cada um dos responsáveis é válida. A citação de Siloé de Oliveira Moura se deu em seu endereço constante da base de dados da Receita Federal e foi efetivamente recebida. Quanto à Planecon Planejamento Orçamentos e Construções Ltda., a citação por edital se deu após tentativas infrutíferas de citá-la em seu endereço constante da base de dados da Receita Federal e em endereços de seu sócio administrador, José Barros de Souza, provenientes das bases da Receita Federal e do TSE, conforme registrado no item 12.
21. Importante destacar que, antes de promover a citação por edital, para assegurar a ampla defesa, buscaram-se outros meios possíveis para localizar e citar os responsáveis, nos limites da razoabilidade, fazendo juntar aos autos informação comprobatória dos diferentes meios experimentados que restaram frustrados, tal como se demonstrou no item anterior da presente instrução (Acórdão 4851/2017-TCU-Primeira Câmara, Relator Min. Augusto Sherman) .
22. Nos processos do TCU, a revelia não leva à presunção de que seriam verdadeiras todas as imputações levantadas contra os responsáveis, diferentemente do que ocorre no processo civil, em que a revelia do réu opera a presunção da verdade dos fatos narrados pelo autor (Acórdão 1009/2018-TCU-Plenário, Relator Min. Bruno Dantas; 2369/2013 - TCU - Plenário, Relator Min. Benjamin Zymler e 2449/2013 - TCU - Plenário, Relator Min. Benjamin Zymler) . Dessa forma, a avaliação da responsabilidade do agente não pode prescindir da prova existente no processo ou para ele carreada. 
23. Ao não apresentar sua defesa, os responsáveis deixaram de produzir prova da regular aplicação dos recursos sob sua responsabilidade, em afronta às normas que impõem aos gestores públicos a obrigação legal de, sempre que demandados pelos órgãos de controle, apresentar os documentos que demonstrem a correta utilização das verbas públicas, a exemplo do contido no art. 93 do Decreto-Lei 200/1967: 'Quem quer que utilize dinheiros públicos terá de justificar seu bom e regular emprego na conformidade das leis, regulamentos e normas emanadas das autoridades administrativas competentes.' 
24. Mesmo as alegações de defesa não sendo apresentadas, considerando o princípio da verdade real que rege esta Corte, procurou-se buscar, em manifestações dos responsáveis na fase interna desta Tomada de Contas Especial, se havia algum argumento que pudesse ser aproveitado a seu favor. Todavia, os responsáveis não se manifestaram na fase interna, havendo tão somente um pedido à Funasa de parcelamento do débito em 60 meses, formulado por Siloé de Oliveira Moura (peça 205) .
25. Em se tratando de processo em que a parte interessada não se manifestou acerca das irregularidades imputadas, não há elementos para que se possa efetivamente aferir e reconhecer a ocorrência de boa-fé na conduta dos responsáveis, podendo este Tribunal, desde logo, proferir o julgamento de mérito pela irregularidade das contas, conforme os termos dos §§ 2º e 6º do art. 202 do Regimento Interno do TCU. (Acórdão 2064/2011-TCU-Primeira Câmara (relator Min. Ubiratan Aguiar) , 6.182/2011-TCU-1ª Câmara (relator Min. Weber de Oliveira) , 4.072/2010-TCU-1ª Câmara (Relator Min. Valmir Campelo) , 1.189/2009-TCU-1ª Câmara (Relator Min. Marcos Bemquerer) , 731/2008-TCU-Plenário (Relator Min. Aroldo Cedraz) .
26. Dessa forma, os responsáveis Siloé de Oliveira Moura e Planecon Planejamento Orcamentos e Construcoes Ltda. devem ser considerados revéis, nos termos do art. 12, § 3º, da Lei 8.443/1992, devendo as contas serem julgadas irregulares, condenando-os solidariamente ao débito apurado e aplicando-lhes a multa prevista no art. 57 da Lei 8.443/1992.
Dos valores considerados nas citações realizadas
27. A proposta de citação dos responsáveis foi realizada em 13/5/2021 (peça 218) . No recente Acórdão 9284/2021-TCU-Segunda Câmara, Rel. Min. Marcos Bemquerer, ficou determinado às unidades técnicas observarem o Enunciado 128 da Súmula de Jurisprudência do Tribunal, ao realizarem as citações, atentando para os itens 40 a 48 do voto do Relator, a seguir transcrito:
'40. Compulsando os ofícios citatórios endereçados aos responsáveis (peças 62/63) , verifico que a Sec/CE, no débito solidário da Sociedade Beneficente Francisca Alves de Almeida e da Sra. Antônia Maura de Lima, utilizou a sistemática de levar os valores do débito imputado solidariamente àquelas duas responsáveis e à firma NE.F - Núcleo Estratégico. Fortaleza Consultoria Empresarial Ltda. (R$ 79.500,00, R$ 22.920,00 e R$ 52.200,00) como crédito, de forma a abater tal montante do valor total pelo qual as duas primeiras devem responder, ou seja, R$ 2.017.796,49.
41. Não é a primeira oportunidade em que me deparo com a aplicação, por parte de unidades técnicas desta Corte, deste procedimento para efetuar a citação solidária em que há parcelas de reponsabilidade de um ou mais responsáveis e outro montante em que há a inclusão de outro (s) responsável (eis) no polo solidário.
42. O método consiste, como visto nestes autos, em citar a responsável, seja de forma individual ou ainda em solidariedade com outro (s) , pelo valor total do débito apurado, consignando, contudo, o (s) montante (s) pelo (s) qual (ais) a (s) primeira (s) responsável (eis) foi (ram) citada (s) em solidariedade com uma terceira parte, como crédito.
43. A leitura dos itens 11.1 e 11.2 acima evidencia a prática acima explanada.
44. Ocorre que, como já ponderei outrora (TC-Processo 005.929/2019-9, Acórdão 3.002/2021; e TC-Processo 005.927/2019-6, Acórdão 8968/2020-TCU-Segunda Câmara) , tal procedimento não está alinhado ao que prevê o Enunciado 128 da Súmula de Jurisprudência do TCU.
45. Consoante previsto naquele verbete, valores levados a crédito nas citações e eventuais condenações são aqueles relativos a quantias que foram devolvidas pelo responsável:
'Mesmo na hipótese de já se ter verificado recolhimento parcial, o Acórdão de condenação expressará o total da dívida, abatendo-se, na execução, o valor já satisfeito, sem a incidência da correção monetária e dos juros de mora sobre a quantia já ressarcida e a partir da data de cada pagamento.'
46. A fim de verificar o efeito da sistemática adotada pela Sec/CE, simulei a atualização do débito de responsabilidade solidária da Sociedade Beneficente Francisca Alves de Almeida e da Sra. Antônia Maura de Lima até o dia 7/5/2021, na sistemática adotada pela unidade técnica, o que importou na quantia de R$ 3.809.083,12.
47. Na segunda simulação, abatendo-se do débito das duas primeiras responsáveis o valor de R$ 154.620,00 - atinente ao somatório das parcelas de R$ 79.500,00, R$ 22.920,00 e R$ 52.200,00, de responsabilidade delas e da firma NE.F - Núcleo Estratégico. Fortaleza Consultoria Empresarial Ltda. - nas parcelas mais antigas, de forma a beneficiá-las, e usando como crédito apenas a quantia de R$ 345.133,10, nos termos da Súmula/TCU 128, o quantum do prejuízo atualizado até o dia 7/5/2021 foi de R$ 3.681.583,65.
48. Como se vê, o método usado pela unidade técnica, além de não estar alinhado ao já mencionado Enunciado 128, ocasionaria prejuízo às responsáveis, eis que implicaria débito atualizado em valor superior àquele que efetivamente resultaria, caso adotada a sistemática corriqueiramente aplicada por este Tribunal.'
28. Considerando os termos do acórdão acima, o débito a ser considerado na presente tomada de contas especial deve ser o seguinte:
a) Siloé de Oliveira Moura individualmente:
	Data de ocorrência
	Valor histórico (R$) 
	Débito/Crédito

	20/6/2011
	190.313,40
	D

	13/1/2014
	216.883,19
	C

b) Siloé de Oliveira Moura e Planecon Planejamento Orçamentos e Construções Ltda, solidariamente:
	Data de ocorrência
	Valor histórico (R$) 
	Débito/Crédito

	14/7/2011
	176.988,77
	D

29. Considerando os novos valores acima, o débito individual atualizado de Siloé de Oliveira Moura para a presente data perfaz o montante de R$ 329.809,94, ao passo que a atualização dos valores considerados na citação (item 10) , resultaria em um débito superior, de R$ 330.299,34. 
30. Dessa forma, a sistemática de cálculo apontada no Acórdão 9284/2021-TCU-Segunda Câmara, Rel. Min. Marcos Bemquerer, resulta em um débito final menor e mais benéfico ao responsável, devendo, portanto, ser considerado no acórdão condenatório.
Prescrição da Pretensão Punitiva
31. Vale ressaltar que a pretensão punitiva do TCU, conforme Acórdão 1441/2016-TCU-Plenário, Relator Min. Benjamin Zymler, que uniformizou a jurisprudência acerca dessa questão, subordina-se ao prazo geral de prescrição indicado no art. 205 do Código Civil, que é de dez anos, contado da data de ocorrência da irregularidade sancionada, nos termos do art. 189 do Código Civil, sendo este prazo interrompido pelo ato que ordenar a citação, a audiência ou a oitiva dos responsáveis.
32. No caso em exame, não ocorreu a prescrição, uma vez que a irregularidade sancionada ocorreu em 14/7/2011, e o ato de ordenação da citação ocorreu em 13/5/2021.
CONCLUSÃO
33. Em face da análise promovida na seção 'Exame Técnico', verifica-se que os responsáveis Siloé de Oliveira Moura e Planecon Planejamento Orcamentos e Construcoes Ltda. não lograram comprovar a boa e regular aplicação dos recursos, instados a se manifestar, optaram pelo silêncio, configurando a revelia, nos termos do § 3º, do art. 12, da Lei 8.443/1992. Ademais, inexistem nos autos elementos que demonstrem a boa-fé dos responsáveis ou a ocorrência de outras excludentes de culpabilidade.
34. Verifica-se também que não houve a prescrição da pretensão punitiva, conforme análise já realizada.
35. Tendo em vista que não constam dos autos elementos que permitam reconhecer a boa-fé dos responsáveis, sugere-se que as suas contas sejam julgadas irregulares, nos termos do art. 202, § 6º, do Regimento Interno do TCU, com a imputação do débito atualizado monetariamente e acrescido de juros de mora, nos termos do art. 202, § 1º do Regimento Interno do TCU, descontado o valor eventualmente recolhido, com a aplicação da multa prevista no art. 57 da Lei 8.443/1992.
36. Por fim, como não houve elementos que pudessem modificar o entendimento acerca das irregularidades em apuração, mantém-se a matriz de responsabilização presente na peça 217.
PROPOSTA DE ENCAMINHAMENTO
37. Diante do exposto, submetemos os autos à consideração superior, propondo ao Tribunal:
a)	considerar revéis os responsáveis Siloé de Oliveira Moura (CPF: XXX.851.534-XX) e Planecon Planejamento Orcamentos e Construcoes Ltda. (CNPJ: 40.917.478/0001-03) , para todos os efeitos, dando-se prosseguimento ao processo, com fulcro no art. 12, § 3º, da Lei 8.443/1992; 
b) julgar irregulares, nos termos dos arts. 1º, inciso I, 16, inciso III, alíneas 'b' e 'c', da Lei 8.443/1992, c/c os arts. 19 e 23, inciso III, da mesma Lei, as contas dos responsáveis Siloé de Oliveira Moura (CPF: XXX.851.534-XX) e Planecon Planejamento Orçamentos e Construções Ltda. (CNPJ: 40.917.478/0001-03) , condenando-os solidariamente ao pagamento das importâncias a seguir especificadas, atualizadas monetariamente e acrescidas dos juros de mora, calculadas a partir das datas discriminadas até a data da efetiva quitação do débito, fixando-lhes o prazo de quinze dias, para que comprovem, perante o Tribunal, o recolhimento das referidas quantias aos cofres do Tesouro Nacional, nos termos do art. 23, inciso III, alínea 'a', da citada lei, c/c o art. 214, inciso III, alínea 'a', do Regimento Interno do TCU.
	Débitos relacionados ao responsável Siloé de Oliveira Moura (CPF: XXX.851.534-XX) :
	Data de ocorrência
	Valor histórico (R$) 
	Tipo da parcela

	20/6/2011
	190.313,40
	Débito

	13/1/2014
	216.883,19
	Crédito

	Valor atualizado do débito (com juros) em 24/1/2022: R$ 36.836,61. 
	Débito relacionado ao responsável Planecon Planejamento Orcamentos e Construcoes Ltda. (CNPJ: 40.917.478/0001-03) em solidariedade com Siloé de Oliveira Moura (CPF: XXX.851.534-XX) :
	Data de ocorrência
	Valor histórico (R$) 

	14/7/2011
	176.998,77

Valor atualizado do débito (com juros) em 24/1/2022: R$ 333.914,30.
c)	aplicar individualmente aos responsáveis Siloé de Oliveira Moura (CPF: XXX.851.534-XX) e Planecon Planejamento Orcamentos e Construcoes Ltda. (CNPJ: 40.917.478/0001-03) , a multa prevista no art. 57 da Lei 8.443/1992 c/c o art. 267 do Regimento Interno do TCU, fixando-lhes o prazo de quinze dias, a contar da notificação, para que comprovem, perante o Tribunal (art. 214, III, alínea 'a', do Regimento Interno do TCU) , o recolhimento da dívida aos cofres do Tesouro Nacional, atualizada monetariamente desde a data do acórdão que vier a ser proferido por este Tribunal até a data do efetivo recolhimento, se paga após o vencimento, na forma da legislação em vigor;
d) autorizar, desde logo, a cobrança judicial das dívidas, caso não atendidas as notificações, na forma do disposto no art. 28, inciso II, da Lei 8.443/1992;
e)	autorizar também, desde logo, se requerido, com fundamento no art. 26, da Lei 8.443, de 1992, c/c o art. 217, §§ 1º e 2º do Regimento Interno do TCU, o parcelamento da (s) dívida (s) em até 36 parcelas, incidindo, sobre cada parcela, corrigida monetariamente, os correspondentes acréscimos legais, fixando-lhe o prazo de quinze dias, a contar do recebimento da notificação, para comprovar, perante o Tribunal, o recolhimento da primeira parcela, e de trinta dias, a contar da parcela anterior, para comprovar os recolhimentos das demais parcelas, devendo incidir, sobre cada valor mensal, atualizado monetariamente, os juros de mora devidos, no caso do débito, na forma prevista na legislação em vigor, alertando os responsáveis de que a falta de comprovação do recolhimento de qualquer parcela importará o vencimento antecipado do saldo devedor, nos termos do § 2º do art. 217 do Regimento Interno deste Tribunal; 
f)	enviar cópia do Acórdão a ser prolatado à Procuradoria da República no Estado de Alagoas, nos termos do § 3º do art. 16 da Lei 8.443/1992, c/c o § 7º do art. 209 do Regimento Interno do TCU, para adoção das medidas cabíveis; e
g)	enviar cópia do Acórdão que vier a ser proferido à Superintendência Estadual da Funasa no Estado de Alagoas e aos responsáveis, para ciência;
h)	informar à Procuradoria da República no Estado de Alagoas, à Superintendência Estadual da Funasa no Estado de Alagoas e aos responsáveis que a presente deliberação, acompanhada do Relatório e do Voto que a fundamenta, está disponível para a consulta no endereço www.tcu.gov.br/acordaos, além de esclarecer que, caso requerido, o TCU poderá fornecer sem custos as correspondentes cópias, de forma impressa; e
i)	informar à Procuradoria da República no Estado de Alagoas que, nos termos do parágrafo único do art. 62 da Resolução TCU 259/2014, os procuradores e membros do Ministério Público credenciados nesta Corte podem acessar os presentes autos de forma eletrônica e automática, ressalvados apenas os casos de eventuais peças classificadas como sigilosas, as quais requerem solicitação formal."
3. 	Enfim, por intermédio do Exmo. Sr. Procurador Rodrigo Medeiros de Lima, o MPTCU anuiu, em cota singela (Peça 242) , à aludida proposta da unidade técnica.
É o Relatório.

não há.

Procurador Rodrigo Medeiros de Lima.

TOMADA DE CONTAS ESPECIAL. FUNDAÇÃO NACIONAL DE SAÚDE. TERMO DE COMPROMISSO. NÃO COMPROVAÇÃO DA BOA E REGULAR APLICAÇÃO DOS RECURSOS FEDERAIS TRANSFERIDOS. CITAÇÃO. REVELIA. PARCIAL EXECUÇÃO DO EMPREENDIMENTO SEM O NECESSÁRIO APROVEITAMENTO ÚTIL EM PROL DA COMUNIDADE LOCAL. CONTAS IRREGULARES. DÉBITO. MULTA. COMUNICAÇÃO.

TOMADA DE CONTAS ESPECIAL (TCE)

Secretaria de Controle Externo de Tomada de Contas Especial (Secex-TCE).

Trata-se de tomada de contas especial instaurada pela Fundação Nacional de Saúde (Funasa) em desfavor de Siloé de Oliveira Moura como então prefeito de Senador Rui Palmeira - AL (gestão: 2009-2012) , além da Planecon Planejamento Orçamentos e Construções Ltda. como empresa contratada, diante da não comprovação da boa e regular aplicação dos recursos federais repassados no âmbito do Termo de Compromisso TC/PAC n.º 530/2009 (Siafi 659254) firmado sob o valor original de R$ 1.030.766,78 por meio do aporte de R$ 918.255,42 em recursos federais e R$ 112.511,36 em recursos da contrapartida para a "execução da ação de Sistema de Esgotamento Sanitário", tendo a vigência do ajuste sido estipulada para o período de 31/12/2009 a 30/12/2010, com a sucessiva prorrogação até 30/12/2012.
2.	Como visto, a partir do Relatório Tomada de Contas Especial n.º 2/2020 (Peça 207) , o tomador de contas assinalou a anunciada responsabilidade solidária pelo dano ao erário sob o valor original de R$ 367.302,17, correspondendo aos recursos efetivamente transferidos, em face da parcial execução do empreendimento sem o necessário aproveitamento útil, porém, em prol da comunidade local, com a dedução, contudo, do valor em R$ 216.883,19 restituído pelo aludido munícipio ao Tesouro Nacional, em 13/1/2014 (Peça 87) , no bojo da prestação de contas.
3.	Por conseguinte, no âmbito do TCU, a Secex-TCE promoveu a solidária citação dos aludidos responsáveis para apresentarem as suas alegações de defesa ou recolherem o valor do correspondente débito diante da parcial execução do empreendimento sem o necessário aproveitamento útil, todavia, em prol da comunidade local.
4.	A despeito, contudo, das regulares notificações, os responsáveis deixaram transcorrer in albis o prazo para a apresentação das suas defesas, passando à condição de revéis, nos termos do art. 12, § 3º, da Lei nº 8.443, de 1992.
5.	De todo modo, após a análise final do feito, a Secex-TCE sugeriu a irregularidade das contas de Siloé de Oliveira Moura, com a Planecon Planejamento Orçamentos e Construções Ltda., para condená-los ao pagamento do correspondente débito, sem prejuízo de lhes aplicar a consequente multa legal; tendo o MPTCU anuído à aludida proposta.
6.	O TCU pode incorporar o parecer da unidade técnica a estas razões de decidir.
7.	Bem se vê que, em sintonia, entre outros, com os Acórdãos 3.898/2019, 4.997/2019, 3.995/2020 e 4.002/2020, da 2ª Câmara, a jurisprudência do TCU estaria firmada no sentido da pessoal responsabilidade do gestor pela comprovação da boa e regular aplicação dos recursos captados sob a custódia do poder público federal, submetendo todo aquele que arrecada, utiliza ou gerencia esses recursos públicos ao dever de demonstrar o correto emprego dos correspondentes valores, nos termos dos arts. 70, parágrafo único, e 37, caput, da Constituição de 1988 e do art. 93 do Decreto-Lei n.º 200, de 1967, sem prejuízo de, por analogia à Súmula n.º 286 do TCU, a pessoa jurídica de direito privado também responder como destinatária dos recursos federais, nos termos do art. 16, § 2º, "b", da Lei n.º 8.443, de 1992, em solidariedade com os seus administradores, pelo aludido dano causado ao erário.
8.	Por esse ângulo, diante da ausência de elementos capazes de demonstrar a boa e regular aplicação dos recursos federais, para além da ausência de evidenciação do necessário nexo causal entre os recursos federais aportados e os supostos dispêndios incorridos no Termo de Compromisso TC/PAC n.º 530/2009 (Siafi 659254) , a impugnação desses supostos dispêndios configurou a ofensa não só às regras legais, mas também aos princípios basilares da administração pública, já que, ao final e ao cabo, o referido gestor deixou de prestar a devida satisfação à sociedade sobre o efetivo emprego dos recursos públicos postos à sua disposição, e, desse modo, restaria confirmada a presunção legal do anunciado dano ao erário em face do eventual desvio ou desperdício dos respectivos recursos federais, restando por aí adequada a proposta da unidade técnica para a condenação dos responsáveis em débito e em multa.
9.	Não subsistiria, enfim, a prescrição da pretensão punitiva do TCU, já que, nos termos do Acórdão 1441/2016-TCU-Plenário, não teria ocorrido o transcurso superior a dez anos entre a ordem para a citação no âmbito do TCU, em 13/5/2021 (Peça 220) , e a data fatal para a prestação de contas final do aludido termo de compromisso, em 28/2/2013 (Peça 13) .
10.	Eis que, por meio do aludido Acórdão 1.441/2016 proferido na Sessão Extraordinária de 8/6/2016, o Plenário do TCU firmou o seu entendimento no sentido de que a prescrição da pretensão punitiva deve seguir a regra geral do prazo decenal, contado a partir do fato, em linha com o art. 205 do Código Civil brasileiro, interrompendo a contagem do aludido prazo com a ordem de citação, nos termos do art. 240, caput, da Lei n.º 13.105 (Código Processual Civil) , de 2015.
11.	Sem prejuízo, no entanto, do respeito a esse entendimento do Tribunal, deve ser reiterada a minha ressalva já registrada em vários outros julgados do TCU no sentido de que, na ausência de lei específica, o TCU não deveria aplicar qualquer prazo prescricional sobre a referida pretensão punitiva ou, então, na pior das hipóteses, o Tribunal deveria aplicar a regra prescricional fixada pela Lei n.º 9.873, de 1999, não só porque ela trata diretamente de prescrição no âmbito do direito administrativo sancionador, mas também porque, entre outras medidas, a aludida lei manda aplicar o prazo prescricional penal, quando a infração administrativa também configure crime, além de determinar expressamente que, diante de ilícito continuado ou permanente, a contagem do prazo deve iniciar a partir da cessação do aludido ilícito.
12.	A despeito, então, de registrar essa minha posição pessoal, o TCU deve promover a pronta aplicação da multa legal em desfavor dos aludidos responsáveis a partir do entendimento fixado pelo aludido Acórdão 1441/2016-TCU-Plenário, até porque também não subsistiria a eventual prescrição da pretensão punitiva do TCU a partir da aplicação da referida Lei n.º 9.873, de 1999, ante a incidência das diversas causas interruptivas.
13.	Não subsistiria, de toda sorte, a eventual necessidade de promover o retorno do presente processo para buscar a citação de outros eventuais responsáveis, estando esse entendimento, aliás, em plena sintonia com a jurisprudência fixada pelo TCU a partir, por exemplo, dos Acórdãos 4.002/2020 e 5.297/2013, da 2ª Câmara, e dos Acórdãos 1.170/2017 e 1.223/2015, do Plenário, já que a ausência dessa nova citação não resultaria em prejuízo à defesa dos atuais responsáveis, não só porque o presente processo já estaria em plenas condições de efetivo julgamento pelo TCU, mas também porque a solidariedade passiva seria legalmente erigida em favor do ente estatal credor, e não das eventuais pessoas privadas devedoras, podendo, se for o caso, os atuais condenados ajuizar a superveniente ação regressiva em desfavor de outros eventuais responsáveis supostamente coobrigados.
14.	Contudo, como a malsinada irregularidade configuraria a eventual conduta dolosa no sentido de efetivamente facilitar, permitir ou concorrer para que pessoa física ou jurídica privada incorpore ou utilize, de forma indevida, rendas, verbas ou valores integrantes do acervo patrimonial da administração pública, sem a observância das formalidades legais ou regulamentares aplicáveis, resultando no eventual ilícito doloso de improbidade administrativa causador do aludido prejuízo ao erário, nos termos, por exemplo, do art. 10, I e II, da Lei n.º 8.429, de 1992, com a alteração promovida pela Lei n.º 14.230, de 2021, a eventual prescrição da ação de ressarcimento ao erário também não subsistiria, estando esse entendimento em plena consonância com a jurisprudência fixada pelo STF no bojo do RE 852.475-SP, com o trânsito em julgado a partir de 6/12/2019, diante da Tese de Repercussão Geral n.º 897 no sentido de que "São imprescritíveis as ações de ressarcimento ao erário fundadas na prática de ato doloso tipificado na Lei de Improbidade Administrativa".
15.	Diante, portanto, dos elementos de convicção até aqui obtidos neste processo, o TCU deve julgar irregulares as contas de Siloé de Oliveira Moura, além da Planecon Planejamento Orçamentos e Construções Ltda., para condená-los ao pagamento do correspondente débito, aplicando-lhes, ainda, a multa prevista no art. 57 da Lei n.º 8.443, de 1992.
Ante o exposto, pugno pela prolação do Acórdão ora submetido a este Colegiado.
TCU, Sala das Sessões, em 9 de agosto de 2022.
Ministro-Substituto ANDRÉ LUÍS DE CARVALHO 
Relator